---
title: 'TAXA DE CÂMBIO'
subtitle: 'Macroeconomia </br> (ADM03F)'
author: 'Autor: Victor Valerio'
date: 'Última atualização: `r format(Sys.Date(),"%d-%m-%Y")`'
output:
  xaringan::moon_reader:
    lib_dir: libs
    css: xaringan-themer.css
    nature:
      highlightStyle: github
      highlightLines: true
      countIncrementalSlides: false
      ratio: 16:9
---

```{r xaringan-themer, include=FALSE, warning=FALSE}
# PACOTES UTILIZADOS: ----
library(xaringanthemer)
library(xaringanExtra)

# CONFIGURAÇÃO DA FONTE: ----
style_mono_light(base_color = '#1c5253',
                  text_font_size = '30px',
                  header_h1_font_size = '3rem',
                  header_h2_font_size = '2rem',
                  header_h3_font_size = '1.5rem')

# CONFIGURAÇÃO PADRÃO CHUNK: ----
knitr::opts_chunk$set(echo = F,
                      cache = T,
                      results = 'asis', 
                      warning = F, 
                      message = F, 
                      error = F, 
                      fig.align = 'center', 
                      out.width = '100%',
                      dpi = 600)

# RECURSOS DO SLIDE: ----
use_scribble()
use_search(show_icon = TRUE)
```

## TÓPICOS ABORDADOS

- [**INTRODUÇÃO**](#introducao)

- [**TAXA DE CÂMBIO NOMINAL**](#nominal)

- [**IMPACTO DO CÂMBIO NOMINAL NO MERCADO INTERNACIONAL**](#impacto_nominal)

- [**TAXA DE CÂMBIO REAL**](#real)

- [**IMPACTO DO CÂMBIO REAL NA COMPETITIVIDADE INDUSTRIAL**](#impacto_real)

---
class: inverse, center, middle 
name: introducao
## INTRODUÇÃO

---
<div style="text-align: justify">
## INTRODUÇÃO
 ---

- Na maior parte dos casos, em cada país os preços dos Bens e Serviços (B&F) são 
fixados de acordo com a moeda local.

  - Unidade de Conta;
  - Reserva de Valor;
  - Meio de troca.

- Por exemplo, no Brasil é utilizado o Real, nos E.U.A é utilizado o Dólar, na 
Alemanha é utilizado o Euro e assim sucessivamente. 

---
<div style="text-align: justify"> 
## INTRODUÇÃO
 ---
 
- Contudo, para que haja o comércio internacional é necessário utilizar uma 
**taxa de conversão entre as moedas locais de cada país**. 

- De todo modo, a **taxa de conversão** entre as moedas é denominada de **taxa de 
câmbio nominal** (denotada por **e**). 

  - A expressão **nominal** refere-se ao fato desta taxa de câmbio **não 
  "considerar" os efeitos da inflação** de cada país para se realizar a
  conversão.

---
class: inverse, center, middle 
name: nominal
## TAXA DE CÂMBIO NOMINAL

---
<div style="text-align: justify"> 
## TAXA DE CÂMBIO NOMINAL
 ---

- Pode-se calcular a **taxa de câmbio nominal (e)** a partir da seguinte razão:

$$e= \frac{Unidades \ de \ Moeda \ Local}{Uma \ Unidade \ de \ Moeda \ Estrangeira}$$

- Assim, pode-se interpretar a taxa de câmbio nominal como a **quantidade de 
moeda local necessária para de adquirir uma unidade de moeda estrangeira**.

---
<div style="text-align: justify"> 
## TAXA DE CÂMBIO NOMINAL
 ---

```{r }
library(magrittr)
library(httr)
library(jsonlite)

serie_dolar <- 10813
serie_euro <- 21620

inicio <- format(Sys.Date() - lubridate::years(x = 10), '%d/%m/%Y') 
fim <- format(Sys.Date(), '%d/%m/%Y')


# Dólar Americano
url <- paste0(
  'https://api.bcb.gov.br/dados/serie/bcdata.sgs.', 
  serie_dolar,
  '/dados?formato=json&dataInicial=',
  inicio,
  '&dataFinal=',
  fim)

response <- GET(url,
                config = config(connecttimeout = 60), 
                timeout(50))

cambio_nominal_dolar <- fromJSON(content(response, "text")) %>% 
  dplyr::transmute(Data = lubridate::dmy(data),
                   Valor = as.numeric(valor))

cambio_nominal_dolar_h <- cambio_nominal_dolar %>% 
  dplyr::filter(Data == dplyr::last(Data))

# Euro
url <- paste0(
  'https://api.bcb.gov.br/dados/serie/bcdata.sgs.', 
  serie_euro,
  '/dados?formato=json&dataInicial=',
  inicio,
  '&dataFinal=',
  fim)

response <- GET(url,
                config = config(connecttimeout = 60), 
                timeout(50))

cambio_nominal_euro <- fromJSON(content(response, "text")) %>% 
  dplyr::transmute(Data = lubridate::dmy(data),
                   Valor = as.numeric(valor))

cambio_nominal_euro_h <- cambio_nominal_euro %>%
  dplyr::filter(Data == dplyr::last(Data))
```

- São alguns exemplos de taxa de câmbio nominal (Data de Referência: `r format(Sys.Date(),"%d-%m-%Y")`')

```{r, warning = F,message = F, error = F, echo = F, fig.align = 'center', dpi = 300}

dolar_nominal <- scales::number(x = cambio_nominal_dolar_h$Valor, 
                             decimal.mark = ',', accuracy = 0.01)

euro_nominal <- scales::number(x = cambio_nominal_euro_h$Valor, 
                            decimal.mark = ',', accuracy = 0.01)


tab_cambio_real <- data.frame(
  moedas = c('Real - Dólar','Real - Euro'),
  valor = c(dolar_nominal, euro_nominal)
)

knitr::kable(tab_cambio_real, 
             escape = FALSE,
             format = 'html',
             align = c('c', 'c'),
             col.names = c('CÂMBIO NOMINAL','VALORES')) %>%
  kableExtra::kable_styling(bootstrap_options = 'striped', 
                font_size = 24)
```
 
---
<div style="text-align: justify"> 
## TAXA DE CÂMBIO NOMINAL
 ---

- Deve-se tomar cuidado quando se avaliar a taxa de câmbio nominal. Isto pois sua
análise pode ser contraintuitiva:

  - Se a taxa de câmbio nominal **aumenta**, diz-se que há uma 
  **desvalorização cambial** (ou **desvalorização da moeda local - real**);
  
  - Se a taxa de câmbio nominal **diminui** ao longo do tempo, diz-se que há uma 
  **valorização cambial** (ou **valorização da moeda local - real**).

---
## O BRASIL EM PERSPECTIVA
 ---

```{r, warning = F,message = F, error = F, echo = F, fig.align = 'center', dpi = 300}

library(magrittr)

cambio_nominal_dolar_gg <- cambio_nominal_dolar %>% 
  ggplot2::ggplot() +
  ggplot2::geom_line(mapping = ggplot2::aes(x = Data, y = Valor),
                     colour = '#1c5253',
                     size = .5) +
  ggplot2::scale_y_continuous(labels = scales::number_format(decimal.mark = ',', 
                                                             accuracy = 0.0001)) +
  ggplot2::labs(title = 'Taxa de Câmbio Nominal',
                subtitle = 'Dólar Americano',
                x = 'Períodos',
                y = 'R$/USD',
                caption = 'Dados: BCB.') +
  xaringanthemer::theme_xaringan(text_font_size = 15,
                                 title_font_size = 20)

cambio_nominal_dolar_gg  <- plotly::ggplotly(cambio_nominal_dolar_gg)

widgetframe::frameWidget(cambio_nominal_dolar_gg, 
                         width = '100%', 
                         height = '100%')
``` 
  
---
## O BRASIL EM PERSPECTIVA
 ---

```{r, warning = F,message = F, error = F, echo = F, fig.align = 'center', dpi = 300}

library(magrittr)

cambio_nominal_euro_gg <- cambio_nominal_euro %>% 
  ggplot2::ggplot() +
  ggplot2::geom_line(mapping = ggplot2::aes(x = Data, y = Valor),
                     colour = '#1c5253',
                     size = .5) +
  ggplot2::scale_y_continuous(labels = scales::number_format(decimal.mark = ',', 
                                                             accuracy = 0.0001)) +
  ggplot2::labs(title = 'Taxa de Câmbio Nominal',
                subtitle = 'Euro',
                x = 'Períodos',
                y = 'R$/EUR',
                caption = 'Dados: BCB.') +
  xaringanthemer::theme_xaringan(text_font_size = 15,
                                 title_font_size = 20)

cambio_nominal_euro_gg  <- plotly::ggplotly(cambio_nominal_euro_gg)

widgetframe::frameWidget(cambio_nominal_euro_gg, 
                         width = '100%', 
                         height = '100%')
```

---
<div style="text-align: justify"> 
## TAXA DE CÂMBIO NOMINAL
 ---

- A **Taxa de Câmbio Nominal (e) corresponde a um preço**, ou seja, ela é 
determinada pela dinâmica do mercado internacional.

  - Os ofertantes (Agentes que têm Dólar e querem vender em troca de Reais), 
  por exemplo: Exportadores, turistas estrangeiros, investidores dos E.U.A;

  - Os demandantes (Agentes que têm Reais e querem comprar Dólar em troca), 
  por exemplo: Importadores, turistas brasileiros, investidores brasileiros que 
  querem aplicar fora do país.  
  
---
<div style="text-align: justify"> 
## TAXA DE CÂMBIO NOMINAL
 ---

- Exemplo de ofertante: Um produtor de café que exporte seu produto. 

  - Suas receitas são em Dólar, mas para pagar seus fornecedores e funcionários 
  ele recorre ao mercado cambial vendendo Dólar para obter Reais.
  
- Exemplo de demandante: Um produtor de soja que importe colheitadeiras em sua 
produção. 

  - Para pagar seus fornecedores ele recorre ao mercado cambial vendendo 
  comprando Dólar a partir de sua disponibilidade em Reais.

---
class: inverse, center, middle 
name: impacto_nominal
## IMPACTO DO CÂMBIO NOMINAL NO MERCADO INTERNACIONAL

---
<div style="text-align: justify"> 
## IMPACTO DO CÂMBIO NOMINAL NO MERCADO INTERNACIONAL
 ---

- Pode-se assumir a seguinte relação entre a taxa de câmbio nominal e o comércio 
internacional:

  - Quanto mais desvalorizada a taxa de câmbio nominal (e) maior a receita do 
  exportador em reais e, portanto, mais propenso a exportar o investidor está.

  - Quanto mais valorizada a taxa de câmbio nominal (e) menor a dívida do 
  importador em reais e, portanto, mais propenso a importar o investidor está;

---
class: inverse, center, middle 
name: real
## TAXA DE CÂMBIO REAL

---
<div style="text-align: justify"> 
## TAXA DE CÂMBIO REAL
 ---

- A **Taxa de Câmbio Real (E)** corresponde a taxa que compara os preços de um 
mesmo bem ou serviço entre países diferentes. Para tanto, é utilizada a taxa de 
câmbio nominal (e) e os índices de preços;

- Pode ser utilizado para indicar ao consumidor onde o produto deve ser comprado!

$$E = \frac{e \cdot 𝑷^∗}{P}$$

---
<div style="text-align: justify"> 
## TAXA DE CÂMBIO REAL
 ---

- Suponha que o preço de um notebook seja $𝑷^∗ = 1000 \ USD$ nos E.U.A e no 
Brasil seja $𝐏=5000 \ BRL$. Considere ainda a taxa de câmbio nominal inicial 
entre estes países $e=𝟐 \ BRL/USD$. Onde o produto deve ser comprado?

  - **Notação**: observe que o preço do produto medido em moeda estrangeira é 
  denotado por $P^*$ e o preço do produto medido em moeda nacional é denotado 
  por $P$ simplesmente).
  
- Para responder a pergunta precisamos transformar o preço do notebook nos E.U.A 
medido em Reais: $Preço \ em \ Reais =𝒆 \cdot 𝑷^∗ = 2 \cdot 1000$.

---
<div style="text-align: justify"> 
## TAXA DE CÂMBIO REAL
 ---

- Se $𝒆 \cdot 𝑷^∗>𝐏$, então, o consumidor prefere comprar o bem ou serviço no Brasil 
(em moeda local);

</br>

- Se $𝒆 \cdot 𝑷^∗<𝐏$, então, o consumidor prefere importar o bem ou serviço;

</br>

- Se $𝒆 \cdot 𝑷^∗=𝐏$, então, o consumidor é indiferente entre importar o bem ou 
serviço ou comprar no Brasil (em moeda local).

---
<div style="text-align: justify"> 
## TAXA DE CÂMBIO REAL
 ---

- São alguns exemplos de taxa de câmbio real:

```{r, warning = F,message = F, error = F, echo = F, fig.align = 'center', dpi = 300}

library(magrittr)

serie_dolar <- 11753
serie_euro <- 11772 

inicio <- format(Sys.Date() - lubridate::years(x = 10), '%d/%m/%Y') 
fim <- format(Sys.Date(), '%d/%m/%Y')

# Dólar Americano
url <- paste0(
  'https://api.bcb.gov.br/dados/serie/bcdata.sgs.', 
  serie_dolar,
  '/dados?formato=json&dataInicial=',
  inicio,
  '&dataFinal=',
  fim)

response <- GET(url)

cambio_real_dolar <- fromJSON(content(response, "text")) %>% 
  dplyr::transmute(Data = lubridate::dmy(data),
                   Valor = as.numeric(valor))


# Euro
url <- paste0(
  'https://api.bcb.gov.br/dados/serie/bcdata.sgs.', 
  serie_dolar,
  '/dados?formato=json&dataInicial=',
  inicio,
  '&dataFinal=',
  fim)

response <- GET(url)

cambio_real_euro <- fromJSON(content(response, "text")) %>% 
  dplyr::transmute(Data = lubridate::dmy(data),
                   Valor = as.numeric(valor))


cambio_real_dolar_h <- cambio_real_dolar %>%
  dplyr::filter(Data == dplyr::last(Data))

cambio_real_euro_h <- cambio_real_euro %>%
  dplyr::filter(Data == dplyr::last(Data))

dolar_real <- scales::number(x = cambio_real_dolar_h$Valor, 
                             decimal.mark = ',', accuracy = 0.01)

euro_real <- scales::number(x = cambio_real_euro_h$Valor, 
                            decimal.mark = ',', accuracy = 0.01)

tab_cambio_real <- data.frame(
  moedas = c('Real - Dólar','Real - Euro'),
  valor = c(dolar_real, euro_real)
)

knitr::kable(tab_cambio_real, 
             escape = FALSE,
             format = 'html',
             align = c('c', 'c'),
             col.names = c('MOEDAS','VALORES')) %>%
  kableExtra::kable_styling(bootstrap_options = 'striped', 
                font_size = 24)
```
  
---
## O BRASIL EM PERSPECTIVA
 ---

```{r, warning = F,message = F, error = F, echo = F, fig.align = 'center', dpi = 300}

library(magrittr)

cambio_real_dolar_gg <- cambio_real_dolar %>% 
  ggplot2::ggplot() +
  ggplot2::geom_line(mapping = ggplot2::aes(x = Data, y = Valor),
                     colour = '#1c5253',
                     size = .5) +
  ggplot2::scale_y_continuous(labels = scales::number_format(decimal.mark = ',', 
                                                             accuracy = 0.0001)) +
  ggplot2::labs(title = 'Taxa de Câmbio Real',
                x = 'Períodos',
                y = 'Dólar (IPCA, Base: Jun/1994 = 100)',
                caption = 'Dados: BCB.') +
  xaringanthemer::theme_xaringan(text_font_size = 15,
                                 title_font_size = 20)

cambio_real_dolar_gg  <- plotly::ggplotly(cambio_real_dolar_gg)

widgetframe::frameWidget(cambio_real_dolar_gg, 
                         width = '100%', 
                         height = '100%')
```

---
## O BRASIL EM PERSPECTIVA
 ---

```{r, warning = F,message = F, error = F, echo = F, fig.align = 'center', dpi = 300}

library(magrittr)

cambio_real_euro_gg <- cambio_real_euro %>% 
  ggplot2::ggplot() +
  ggplot2::geom_line(mapping = ggplot2::aes(x = Data, y = Valor),
                     colour = '#1c5253',
                     size = .5) +
  ggplot2::scale_y_continuous(labels = scales::number_format(decimal.mark = ',', 
                                                             accuracy = 0.0001)) +
  ggplot2::labs(title = 'Taxa de Câmbio Real',
                x = 'Períodos',
                y = 'Euro (IPCA, Base: Jun/1994 = 100)',
                caption = 'Dados: BCB.') +
  xaringanthemer::theme_xaringan(text_font_size = 15,
                                 title_font_size = 20)

cambio_real_euro_gg  <- plotly::ggplotly(cambio_real_euro_gg)

widgetframe::frameWidget(cambio_real_euro_gg, 
                         width = '100%', 
                         height = '100%')
```

---
class: inverse, center, middle 
name: impacto_real
## IMPACTO DO CÂMBIO REAL NA COMPETITIVIDADE INDUSTRIAL

---
<div style="text-align: justify"> 
## IMPACTO DO CÂMBIO REAL NA COMPETITIVIDADE INDUSTRIAL
 ---

- Se a taxa de câmbio real apresenta uma **variação negativa** diz-se que houve uma 
**diminuição da competitividade nacional**. Seja porque os preços do resto do mundo 
diminuíram mais que os nacionais, seja porque houve uma valorização da taxa de 
câmbio nominal.

- Se a taxa de câmbio real apresenta uma **variação positiva** diz-se que houve um 
**aumento da competitividade nacional**. Seja porque os preços do resto do mundo 
aumentaram mais que os nacionais, seja porque houve uma desvalorização da taxa 
de câmbio nominal.